【裁判字號】    96,醫上,19
【裁判日期】    970923
【裁判案由】    損害賠償
【裁判全文】
臺灣高等法院民事判決                  96年度醫上字第19號
上  訴  人  庚○○
訴訟代理人  任鳴鉅律師
上  訴  人  財團法人奇美醫院
法定代理人  辛○○
訴訟代理人  黃清濱律師
被 上訴 人  己○○○（即江東隆之承受訴訟人)
            丁○○（即江東隆之承受訴訟人)
            戊○○（即江東隆之承受訴訟人)
            丙○○（即江東隆之承受訴訟人)
            甲○○（即江東隆之承受訴訟人)
            乙○○（即江東隆之承受訴訟人)
共      同
訴訟代理人  林天財律師
上列當事人間請求損害賠償事件，上訴人對於中華民國96年6月8
日臺灣臺北地方法院95年度醫字第19號第一審判決提起上訴，本
院於97年9月9日言詞辯論終結，判決如下：
    主      文
原判決廢棄。
被上訴人在第一審之訴及假執行之聲請均駁回。
第一、二審訴訟費用由被上訴人連帶負擔。
    事實及理由
一按「當事人喪失訴訟能力或法定代理人死亡或其代理權消滅者
  ，訴訟程序在有法定代理人或取得訴訟能力之本人，承受其訴
  訟以前當然停止」、「當事人死亡者，訴訟程序在有繼承人、
  遺產管理人或其他依法令應續行訴訟之人承受其訴訟以前當然
  停止」，民事訴訟法第170條、第168條分別定有明文，即當事
  人之法定代理人代理權消滅、當事人死亡者，應由有代理權之
  人、繼承人承受訴訟。上訴人財團法人奇美醫院（下稱奇美醫
  院)之法定代理人已於民國96年9月1日由詹啟賢變更為辛○○
  ，有醫療機構開業執照可參（本院卷第125頁）；另被上訴人
  江東隆於96年12月23日死亡，其繼承人為己○○○、丁○○、
  戊○○、丙○○、甲○○、乙○○（下稱己○○○等6人），
  該等繼承人均未拋棄繼承等情，有江東隆死亡證明書、繼承系
  統表、己○○○等6人戶籍謄本、戶籍資料查詢清單、臺灣臺
  南地方法院97年3月3日97南院雅家字第0970012030號函等件在
  卷可憑（本院卷第171-172、176-184、187頁），茲據辛○○
  、己○○○等6人聲明承受訴訟（本院卷第124、174頁），核
  無不合，均應予准許。
二被上訴人之被繼承人江東隆起訴主張：伊於91年5月間因身體
  不適至奇美醫院就醫，經泌尿科主任即上訴人庚○○診斷後，
  判定為攝護腺肥大應開刀治療，並先於同年月16日會同胸腔內
  科作心臟、胸部X光檢查，同年月17日之X光檢查報告中，有疑
  似右上肺小的軟組織結節、左上肺纖維化及發炎性結節，惟庚
  ○○未予告知即進行攝護腺手術。伊之攝護腺肥大症於手術後
  未治癒，遂於同年12月間再至奇美醫院由庚○○重新檢查，其
  建議伊進行第二次手術，並於91年12月31日再作胸部X光檢查
  ，該次檢查報告載明伊右側肺門凸出及密度增加，輕度左上肺
  纖維鈣化病變，建議進一步檢查，然庚○○仍未予告知，致伊
  未為進一步檢查。伊於93年12月間因久咳不癒至奇美醫院檢查
  ，始發現已罹第四期肺癌，存活率自第一A期治癒後70-85 ％
  之機率遽降至1％以下。庚○○應依民法第184條第2項、第195
  條、醫師法第12-1條、醫療法第82條第1項之規定，對伊賠償
  非財產上損害，奇美醫院應依民法第188條第1項規定，就其受
  僱人庚○○之侵權行為，連帶負損害賠償責任；又伊與奇美醫
  院間成立醫療契約（委任關係），其違反醫療法第81條、第82
  條、民法第535條之規定，須依醫療法第82條、民法第544條、
  民法第227條之1規定負損害賠償之責，並依民法第224條規定
  ，就庚○○之故意或過失負同一責任。爰依上開規定，求為命
  上訴人連帶（按江東隆訴之聲明見原審調字卷第3頁，原判決
  事實與理由欄第一大段：「原告主張……並為聲明：(1)」部分
  漏載「連帶」二字）給付新臺幣 (下同)200 萬元及自95年6月
  9 日起加計法定遲延利息之判決。
  上訴人奇美醫院以：奇美醫院與江東隆間係成立治療攝護腺肥
  大契約（下稱系爭醫療契約），庚○○為依系爭醫療契約為其
  實施手術治療之履行輔助人，兩造間非成立治療肺部腫瘤或作
  身體健康檢查契約，庚○○不負有治療江東隆肺部腫瘤之主給
  付、從給付義務，更無附隨義務可言等語置辯。上訴人庚○○
  則以江東隆之攝護腺肥大，已經伊治癒，伊為江東隆實施攝護
  腺肥大手術及相關醫療行為，無任何疏失或不當造成手術後遺
  症或引致其他病變，伊已善盡注意義務，無違反醫師法第12條
  之1、醫療法第81條、第82條第1項等規定，江東隆未因攝護腺
  肥大經伊治療而生任何損害，其不能依民法第227條第2項之規
  定請求伊負損害賠償之責。又江東隆所罹肺部惡性腫瘤，非伊
  之醫療行為所致，縱有所稱因病情危急苦痛不堪之精神損害，
  與伊為其診治攝護腺肥大之醫療行為間，無因果關係存在，伊
  對江東隆治療攝護腺肥大之醫療行為，無故意或過失可言，亦
  不構成侵權行為等語，資為抗辯。
三原審命上訴人連帶給付200萬元，及自95年6月9日起至清償日
  止，按週年利率5％計算之利息，上訴人提起上訴，聲明：
  (一)原判決廢棄。
  (二)被上訴人在第一審之訴及假執行之聲請均駁回。
  被上訴人則聲明：上訴駁回。
四被上訴人主張前揭事實，提出奇美醫院一般攝影檢查報告二紙
  、國立成功大學醫學院附設醫院（下稱成大醫院）診斷證明書
  、奇美醫院回函、江東隆出院病歷摘要等件為證（原審調字卷
  第13-14、147、195-196頁）。兩造就：(一)江東隆於91年5月、
  12月間因攝護腺肥大，至奇美醫院就醫，庚○○於開刀前皆曾
  為江東隆作胸部X光檢查，第一次檢查報告載江東隆疑似右上
  肺小的軟組織結節及左上肺纖維化及發炎性結節；第二次檢查
  報告載明右上肺有邊緣不規則之肺結節及中間部分有纖維性浸
  潤，但結節與上次之X光片相較無變化，右側肺門突出及密度
  增加；輕度左上肺纖維鈣化病變；建議側面照片進一步檢查等
  語；(二)江東隆於93年12月間因久咳不癒，至奇美醫院胸腔內科
  就診，並於94年2月間在國立臺灣大學醫學院附設醫院（下稱
  臺大醫院）進行腫瘤切除手術。成大醫院於95年11月29日診斷
  江東隆罹肺癌，經外科切除後復發，併骨、縱膈腔淋巴結、心
  包膜轉移；化學治療無效，以Iressa藥物治療；(三)系爭醫療契
  約之當事人為江東隆與奇美醫院，庚○○為奇美醫院之受僱人
  ，就系爭醫療契約之履行為奇美醫院之履行輔助人；(四)上訴人
  為江東隆施行攝護腺手術過程，無檢查錯誤、診斷錯誤、治療
  錯誤之情形等事實不爭執。
五被上訴人主張：上訴人應就二次為江東隆作胸部X光攝影檢查
  報告中有肺部惡性腫瘤之初期病灶等，告知江東隆等語。
  (一)查江東隆於91年5月間至奇美醫院泌尿外科就診時，主述：
    「排泄及小便困難，已注意一星期」等語，有出院病歷摘要
    附卷可稽（原審卷第15頁）。從而，江東隆經庚○○診斷為
    攝護腺肥大後，決定實施切除擴大攝護腺，並於手術前安排
    胸腔攝影檢查以確保手術實施之安全性，再於手術後住院三
    日，則江東隆就診療攝護腺肥大之一次就醫過程中，雖涉及
    多種醫療給付（診斷、攝影檢查、切除手術、處方藥物等）
    ，惟因該等醫療給付之目的與性質，均屬同一之攝護腺肥大
    治療，則解釋契約當事人之締約真意，應認為系爭醫療契約
    僅有一個，即攝護腺肥大治療契約。
  (二)奇美醫院依系爭醫療契約所負之給付義務，可分為主給付義
    務、從給付義務與附隨義務。主給付義務之內容為「完成攝
    護腺肥大之治療程序」，奇美醫院為履行該主給付義務，對
    江東隆實施胸部X光攝影，俾判斷病患身體狀況是否適宜施
    行手術及決定用藥種類、份量等，以確保手術及用藥安全，
    該項攝影檢查之實施，屬從給付義務之履行，奇美醫院負有
    確實進行該項攝影檢查、忠實記錄與正確判讀檢驗結果之義
    務。並在江東隆合理期待與信賴之基礎上，與診療之目的相
    關之固有利益範圍內，奇美醫院既於手術前為江東隆實施胸
    部X光攝影檢查，不問其胸部攝影檢查報告結果與建議是否
    與攝護腺肥大之治療有關，均有忠實告知江東隆之附隨義務
    。
  (三)依奇美醫院於91年5月17日、92年1月3日關於江東隆胸部X光
    攝影檢查報告，上載︰「……疑似右上肺小的軟組織結節、
    左上肺纖維化及發炎性結節」、「……右上肺有邊緣不規則
    之肺結節及中心部份有纖維性侵潤。但結節與上次之Ｘ光片
    相比較無變化，右側肺門突出及密度增加。輕度左上肺纖維
    鈣化病變。建議側面照片進一步檢查（Suggest follow-up
    lateral view for further evaluation），有一般攝影檢
    查報告及中文譯本附卷可稽（原審卷第16-19頁），則庚○
    ○或奇美醫院即負有對江東隆說明該項檢查報告結果與建議
    之附隨義務，該義務僅為忠實告知該項檢查結果，並建議病
    患進一步檢查即可，無庸為江東隆檢查並發現肺癌病灶，則
    此告知義務，實無庸具胸腔科專科知識，上訴人辯稱庚○○
    非胸腔科專科醫師，無從履行該項附隨義務云云，自無可採
    。
  (四)依91年5月23日奇美醫院關於江東隆之「手術全程摘要」所
    示，奇美醫院僅於「胸部Ｘ光」一欄中記載有疑似心臟肥大
    、小的軟組織結節及纖維化與肉芽腫等情，其餘無任何已告
    知江東隆「建議胸部側面照片進一步檢查」之記載（原審卷
    第20頁）；另依奇美醫院作關於江東隆「出院病歷摘要」所
    示，就江東隆胸部及肺部之檢查與聽診狀況之記載為：並無
    任何瑕疵、缺陷、血管瘤或疤痕云云（原審卷第15頁）。再
    依奇美醫院於94年8月30日予江東隆之函表示，江東隆在進
    行攝護腺手術前所作的胸部Ｘ光檢查，其結果雖顯示曾出現
    疑似腫塊或結疤及肉芽腫等，但依臨床觀點因其腫塊大小並
    無變化，自無建議進一步檢查之必要等語（原審卷第195頁
    ），顯然庚○○或奇美醫院均未就江東隆胸部攝影檢查結果
    ，告知「建議側面照片進一步檢查」，應認庚○○或奇美醫
    院未履行該項附隨義務。
  (五)證人即時任江東隆之住院醫師壬○○雖到場證稱：「（江東
    隆是你病人？）記憶中是」、「〔91年05月23日「手術全程
    摘要」記載事項中關於胸部Ｘ光檢查結果之記載內容有無告
    知病患？（提示本院卷第32頁）〕發生於91年距今已一段時
    間，不記得有否告知，但依我習慣，若有記載在病歷上，我
    一定會將檢驗結果告知病人」、「〔（本院）第32頁能否確
    定記載內容為何？〕當時病歷有記載，但時隔太久，現在要
    陳述有困難」、「（提示上證2，告知家屬、病人第七項或
    第三項？）我們都有告知，『我們』係指醫療團隊。時隔太
    久，依我習慣，病歷有寫一定告知」云云（本院卷第62-63
    頁），然壬○○僅謂「但依我習慣，若有記載在病歷上，我
    一定會將檢驗結果告知病人」、「依我習慣，病歷有寫一定
    告知」，參諸其所稱「不記得有否告知」、「時隔太久」一
    節，顯然壬○○未肯定其已將上情告知江東隆，祇是見病歷
    有此記載而主觀認其在習慣上應已告知，惟此已告知之習慣
    未見諸於前揭「手術全程摘要」或「出院病歷摘要」，再參
    諸上開奇美醫院函載「自無建議進一步檢查之必要」，在在
    顯示庚○○或奇美醫院確未為上開告知，壬○○之證言自難
    作為有利於上訴人認定之依據。
  (六)行政院衛生署醫事審議委員會鑑定書（下稱系爭鑑定書）雖
    載：「團隊成員之一既已告知病人病情……」云云（本院卷
    第192頁），然庚○○或奇美醫院是否已告知江東隆病情，
    為事實認定問題，核屬本院依職權認定之範圍，非鑑定之範
    圍，是系爭鑑定書上開記載尚不得拘束本院上開認定，其上
    開記載仍難為有利於上訴人認定之依據。以上，庚○○或奇
    美醫院確未忠實告知江東隆胸部Ｘ光攝影檢查報告所載前述
    檢查結果及建議等情，應認奇美醫院違反系爭醫療契約而有
    債務不履行之情形。
六被上訴人主張庚○○或奇美醫院未為上開告知，致江東隆延遲
  診斷肺癌病灶達11月，經外科切除肺部惡性腫瘤後復發，目前
  化學治療無效，其精神上必感痛苦等一切情狀，請求上訴人連
  帶賠償200萬元云云。
  (一)奇美醫院有債務不履行之情形，已如上述。另上訴人未盡告
    知義務，有違醫師法第12-1條、醫療法第82條第1項之規定
    ，屬違反保護他人之法律，然被上訴人無論係依債務不履行
    或侵權行為之法律關係，請求上訴人連帶賠償非財產上損害
    200萬元，其前提均為庚○○或奇美醫院之債務不履行、侵
    權行為與江東隆之損害間有相當因果關係。
  (二)被上訴人主張江東隆所受損害為「庚○○醫師重大違失，未
    將此一檢查結果告知原告（江東隆），致原告（江東隆）不
    知有進一步檢查之必要，直到93年12月份才因久咳不癒前往
    奇美醫院檢查時發現已惡化為第四期肺癌，存活率已從一A
    治癒後可以百分之七十至八十五遽降到百分之一以下」云云
    （原審卷第202頁）。然江東隆於94年2月間在臺大醫院接受
    腫瘤切除手術，病理報告為：「腫瘤大小為2×2公分，肺癌
    分期為IA……」，有臺大醫院病歷可參（本院外放證物，
    另見本院卷第192頁），即被上訴人亦自認：「（就病患江
    東隆於94年間至台大醫院，發現所罹患肺癌，是初期而非末
    期，是否爭執？）不爭執」（本院卷第256頁背面），顯然
    江東隆於94年2月間在臺大醫院檢查時之肺癌僅為IA期（初
    期），非其所主張之第四期，則被上訴人所稱江東隆因上訴
    人未為上開告知致存活率由IA期之70-85％遽降至1％云云
    ，即非事實。
  (三)又本件經送鑑定結果：「(一)醫學上確定肺癌之診斷方式包括
    痰液細胞學、支氣管鏡刷拭細胞學、腫塊穿刺或切片細胞學
    及組織學檢查。病人於奇美醫院91年12月間之胸部X光檢查
    呈現疑似軟組織結節，只是影像學上出現小結節，無法斷定
    即為肺癌。胸部X光側照只能提供該結節在肺部之解剖位置
    ，無法據此判斷此結節為肺癌。(二)病人於94年2月間在台大
    醫院接受腫瘤切除手術，其最終病理報告：腫瘤大小為2×2
    公分，肺癌分期為IA期，屬於非小細胞肺癌最初期。此時距
    其最初91年12月在奇美醫院之第一張胸部X光檢查已隔26個
    月，臨床上雖然有些肺癌進展甚慢，而可以認為91年12月已
    罹患肺癌，但因91年12月並未針對此一結節做任何細胞學或
    組織學檢查，因此無法斷定病人當時已罹患肺癌……(六)當病
    人胸部X光檢查結果呈現肺部有結節現象時，其可能是良性
    結節，如發炎性、血管性或免疫性病變……(七)病人於91年5
    月及91年12月兩次胸部X光檢查，皆呈現右上肺有一軟組織
    小結節，但其大小並未有明顯變化，此一現象在惡性腫瘤較
    為罕見。由於並無進一步檢查，單就X光影像學來看，是無
    法判定是否會衍生成惡性腫瘤」等語（本院卷第191-192 頁
    ），顯見江東隆於91年5、12月間在奇美醫院所為之胸部X攝
    影，尚無由證明當時確已罹肺癌，被上訴人復未提出其他證
    據證明江東隆於斯時已罹肺癌，因上訴人未為上開告知致延
    遲就醫、手術之事實，則被上訴人主張因上訴人未為上開告
    知，致江東隆存活率自70-85％降至1％云云，更屬無據。
  (四)以上，奇美醫院91年5、12月之胸部X檢查報告所載，無由證
    明斯時江東隆已罹肺癌，江東隆於94年2月間在臺大醫院接
    受腫瘤切除手術時，腫瘤大小為2×2公分，肺癌分期為IA
    ，非其所主張之第四期。江東隆所主張上訴人未為上開告知
    與其所主張之損害間無相當因果關係存在，換言之，江東隆
    主張因上訴人未為上開告知使其遲延就醫，致其存活率由70
    -85％遽降至1％以下，受有非財產上損害200萬元云云，於
    法無據，江東隆自不得依債務不履行或侵權行為之法律關係
    ，請求上訴人連帶賠償非財產上損害。
七綜上所述，被上訴人依民法第184條第2項、第188條第1項、第
  195條第1項、第224條、第227條之1、第535條、第544條、醫
  師法第12-1條、醫療法第82條第1項之規定，請求上訴人連帶
  給付被上訴人200萬元及自95年6月9日起至清償日止，按年息
  5％計算之利息，於法無據，應予駁回，其假執行之聲請亦失
  所依據，應併予駁回。原審為上訴人敗訴之判決，尚有未洽，
  上訴意旨指摘原判決不當，求予廢棄改判，為有理由，應由本
  院予以廢棄，改判如主文第二項所示。
八因本件事證已臻明確，兩造其餘主張、陳述及所提之證據，經
  本院審酌後認與判決結果不生影響，爰不一一論述，附此敘明
  。
據上論結，本件上訴為有理由，依民事訴訟法第450條、第85條
第2項，判決如主文。
中    華    民    國    97    年    9     月    23    日
                    醫事法庭
                        審判長法  官 劉靜嫻
                              法  官 呂淑玲
                              法  官 湯美玉
正本係照原本作成。
如不服本判決，應於收受送達後20日內向本院提出上訴書狀，其
未表明上訴理由者，應於提出上訴後20日內向本院補提理由書狀
（均須按他造當事人之人數附繕本）上訴時應提出委任律師或具
有律師資格之人之委任狀；委任有律師資格者，另應附具律師資
格證書及釋明委任人與受任人有民事訴訟法第466條之1第1項但
書或第2項（詳附註）所定關係之釋明文書影本。
中    華    民    國    97    年    9     月    23    日
                              書記官 蕭進忠
附註：
民事訴訟法第466條之1（第1項、第2項）：
對於第二審判決上訴，上訴人應委任律師為訴訟代理人。但上訴
人或其他法定代理人具有律師資格者，不在此限。
上訴人之配偶、三親等內之血親、二親等內之姻親，或上訴人為
法人、中央或地方機關時，其所屬專任人員具有律師資格並經法
院認為適當者，亦得為第三審訴訟代理人。


司法院資訊處製作；財團法人民間司法改革基金會備份。
